---
title: "pertemuan 2 - MPDW"
author: "Fanka Nareswari Salim"
date: "2026-09-02"
output: html_document
---

```{r}
library(dplyr)
library(TTR)
library(forecast)
library(lmtest)
library(orcutt)
```

##Data 1

```{r}
period <- 1:20
market_share <- c(
  3.63, 4.20, 3.33, 4.54, 2.89,
  4.87, 4.90, 5.29, 6.18, 7.20,
  7.25, 6.09, 6.80, 8.65, 8.43,
  8.29, 7.18, 7.90, 8.45, 8.23
)
price <- c(
  0.97, 0.95, 0.99, 0.91, 0.98,
  0.90, 0.89, 0.86, 0.85, 0.82,
  0.79, 0.83, 0.81, 0.77, 0.76,
  0.80, 0.83, 0.79, 0.76, 0.78
)
data1 <- data.frame(period, market_share, price)
head(data1)
```

##Data 2

```{r}
year <- 1975:2014
sales <- c(
  11.7, 12.0, 12.3, 12.8, 13.1,
  13.6, 13.9, 14.4, 14.7, 15.3,
  15.5, 15.8, 16.1, 16.6, 16.9,
  16.7, 16.9, 17.4, 17.6, 17.9,
  18.0, 17.9, 18.0, 18.2, 18.2,
  18.3, 18.6, 19.2, 19.3, 19.5,
  19.2, 19.3, 19.5, 20.0, 20.0,
  19.9, 19.8, 19.9, 20.2, 21.0
)
advertising <- c(
  9.4, 9.6, 10.0, 10.4, 10.8,
  10.9, 11.7, 12.2, 12.5, 12.9,
  13.0, 13.2, 13.8, 14.2, 14.6,
  14.4, 15.0, 15.4, 15.7, 15.9,
  15.9, 16.0, 16.3, 16.2, 16.8,
  17.3, 17.6, 18.1, 18.3, 18.5,
  18.7, 18.9, 19.2, 20.0, 20.0,
  20.3, 20.4, 21.0, 21.5, 22.1
)
data2 <- data.frame(year, sales, advertising)
head(data2)
```

##Analisis data 1

```{r}
str(data1)
dim(data1)
```

```{r}
# Visualisasi hubungan Price dan Market Share
plot(
  data1$price,
  data1$market_share,
  pch = 20,
  col = "Blue",
  main = "Scatter Plot Price vs Market Share",
  xlab = "Price",
  ylab = "Market Share"
)
```

```{r}
cor(data1$price, data1$market_share)
```

```{r}
# Membentuk model regresi linear menggunakan OLS
model1 <- lm(
  formula = market_share ~ price,
  data = data1
)

summary(model1)
```

```{r}
# Mengambil residual dan nilai fitted
sisaan1 <- residuals(model1)
fitValue1 <- fitted(model1)
par(mfrow = c(2,2))
qqnorm(sisaan1)
qqline(sisaan1, col = "blue", lwd = 2)
plot(
  fitValue1,
  sisaan1,
  col = "blue",
  pch = 20,
  xlab = "Fitted Values",
  ylab = "Sisaan",
  main = "Sisaan vs Fitted Values"
)
abline(a = 0, b = 0, lwd = 2)
hist(sisaan1, col = "blue")
plot(
  seq_along(sisaan1),
  sisaan1,
  col = "red",
  pch = 20,
  xlab = "Order",
  ylab = "Sisaan",
  main = "Sisaan vs Order"
)
lines(
  seq_along(sisaan1),
  sisaan1,
  col = "blue"
)
abline(a = 0, b = 0, lwd = 2)
```

```{r}
# Uji normalitas sisaan
shapiro.test(sisaan1)

ks.test(
  sisaan1,
  "pnorm",
  mean = mean(sisaan1),
  sd = sd(sisaan1)
)
```

```{r}
# ACF dan PACF
par(mfrow = c(1,2))

acf(sisaan1)
pacf(sisaan1)
```

```{r}
#Uji Durbin-Watson
# H0: tidak terdapat autokorelasi
# H1: terdapat autokorelasi

dwtest(model1)
```

```{r}
# Koreksi autokorelasi menggunakan Cochrane-Orcutt

model1CO <- cochrane.orcutt(model1)

model1CO
```

```{r}
rho1 <- model1CO$rho

rho1
```

```{r}
hildreth.lu.func <- function(r, model){
  x <- model.matrix(model)[,-1]
  y <- model.response(model.frame(model))
  n <- length(y)
  t <- 2:n
  y <- y[t] - r * y[t-1]
  x <- x[t] - r * x[t-1]
  return(lm(y ~ x))
}
```

```{r}
# Mencari rho yang menghasilkan SSE terkecil

r <- seq(0.1, 0.9, by = 0.1)
tab1 <- data.frame(
  "rho" = r,
  "SSE" = sapply(
    r,
    function(i){
      deviance(hildreth.lu.func(i, model1))
    }
  )
)
round(tab1, 4)
```

```{r}
# Pencarian lebih rinci

rOpt1 <- seq(0.3, 0.5, by = 0.001)
tabOpt1 <- data.frame(
  "rho" = rOpt1,
  "SSE" = sapply(
    rOpt1,
    function(i){
      deviance(hildreth.lu.func(i, model1))
    }
  )
)
head(tabOpt1[order(tabOpt1$SSE),])
```

```{r}
# Grafik SSE

par(mfrow = c(1,1))
plot(
  tab1$SSE ~ tab1$rho,
  type = "l",
  xlab = "Rho",
  ylab = "SSE"
)
abline(
  v = tabOpt1[
    tabOpt1$SSE == min(tabOpt1$SSE),
    "rho"
  ],
  lty = 2,
  col = "blue",
  lwd = 2
)
```

```{r}
# Model Hildreth-Lu

model1HL <- hildreth.lu.func(
  0.425,
  model1
)
summary(model1HL)
```

```{r}
# Transformasi balik

cat(
  "y = ",
  coef(model1HL)[1] / (1 - 0.425),
  "+",
  coef(model1HL)[2],
  "x",
  sep = ""
)
```

```{r}
# Uji autokorelasi setelah penanganan

dwtest(model1HL)
```

```{r}
#Perbandingan Metode pada Data 1

sseModel1awal <- deviance(model1)
sseModel1CO <- deviance(
  hildreth.lu.func(rho1, model1)
)
sseModel1HL <- deviance(model1HL)
n1 <- nrow(data1)
mseModel1awal <- sseModel1awal / n1
mseModel1CO <- sseModel1CO / n1
mseModel1HL <- sseModel1HL / n1
akurasi1 <- matrix(
  c(
    sseModel1awal,
    sseModel1CO,
    sseModel1HL,
    mseModel1awal,
    mseModel1CO,
    mseModel1HL
  ),
  nrow = 2,
  ncol = 3,
  byrow = TRUE
)
colnames(akurasi1) <- c(
  "Model Awal",
  "Model Cochrane-Orcutt",
  "Model Hildreth-Lu"
)
row.names(akurasi1) <- c(
  "SSE",
  "MSE"
)
akurasi1
```

##Analisis Data 2

```{r}
str(data2)

dim(data2)
```

```{r}
# Visualisasi hubungan Advertising dan Sales

plot(
  data2$advertising,
  data2$sales,
  pch = 20,
  col = "blue",
  main = "Scatter Plot Advertising vs Sales",
  xlab = "Advertising",
  ylab = "Sales"
)
```

```{r}
cor(
  data2$advertising,
  data2$sales
)
```

```{r}
# Membentuk model regresi OLS

model2 <- lm(
  formula = sales ~ advertising,
  data = data2
)
summary(model2)
```

```{r}
# Mengambil residual dan fitted values

sisaan2 <- residuals(model2)
fitValue2 <- fitted(model2)
par(mfrow = c(2,2))
qqnorm(sisaan2)
qqline(
  sisaan2,
  col = "blue",
  lwd = 2
)
plot(
  fitValue2,
  sisaan2,
  col = "blue",
  pch = 20,
  xlab = "Fitted Values",
  ylab = "Sisaan",
  main = "Sisaan vs Fitted Values"
)
abline(
  a = 0,
  b = 0,
  lwd = 2
)
hist(
  sisaan2,
  col = "blue"
)
plot(
  seq_along(sisaan2),
  sisaan2,
  col = "red",
  pch = 20,
  xlab = "Order",
  ylab = "Sisaan",
  main = "Sisaan vs Order"
)
lines(
  seq_along(sisaan2),
  sisaan2,
  col = "blue"
)
abline(
  a = 0,
  b = 0,
  lwd = 2
)
```

```{r}
# Uji normalitas

shapiro.test(sisaan2)
ks.test(
  sisaan2,
  "pnorm",
  mean = mean(sisaan2),
  sd = sd(sisaan2)
)
```

```{r}
#ACF dan PACF

par(mfrow = c(1,2))
acf(sisaan2)
pacf(sisaan2)
```

```{r}
#Uji Durbin-Watson

# H0: tidak terdapat autokorelasi
# H1: terdapat autokorelasi

dwtest(model2)
```

```{r}
model2CO <- cochrane.orcutt(model2)

model2CO
```

```{r}
rho2 <- model2CO$rho

rho2
```

```{r}
# Mencari rho dengan SSE paling kecil

r <- seq(
  0.1,
  0.9,
  by = 0.1
)
tab2 <- data.frame(
  "rho" = r,
  "SSE" = sapply(
    r,
    function(i){
      deviance(hildreth.lu.func(i, model2))
    }
  )
)
round(tab2, 4)
```

```{r}
# Pencarian rho lebih rinci

rOpt2 <- seq(
  0.80,
  0.99,
  by = 0.001
)
tabOpt2 <- data.frame(
  "rho" = rOpt2,
  "SSE" = sapply(
    rOpt2,
    function(i){
      deviance(hildreth.lu.func(i, model2))
    }
  )
)
head(
  tabOpt2[
    order(tabOpt2$SSE),
  ]
)
```

```{r}
# Grafik SSE

par(mfrow = c(1,1))
plot(
  tab2$SSE ~ tab2$rho,
  type = "l",
  xlab = "Rho",
  ylab = "SSE"
)
abline(
  v = tabOpt2[
    tabOpt2$SSE == min(tabOpt2$SSE),
    "rho"
  ],
  lty = 2,
  col = "blue",
  lwd = 2
)
```

```{r}
# Model Hildreth-Lu

model2HL <- hildreth.lu.func(
  0.903,
  model2
)
summary(model2HL)
```

```{r}
# Transformasi balik

cat(
  "y = ",
  coef(model2HL)[1] / (1 - 0.903),
  "+",
  coef(model2HL)[2],
  "x",
  sep = ""
)
```

```{r}
# Pemeriksaan kembali autokorelasi

dwtest(model2HL)
```

```{r}
#Perbandingan Metode pada Data 2

sseModel2awal <- deviance(model2)
sseModel2CO <- deviance(
  hildreth.lu.func(rho2, model2)
)
sseModel2HL <- deviance(model2HL)
n2 <- nrow(data2)
mseModel2awal <- sseModel2awal / n2
mseModel2CO <- sseModel2CO / n2
mseModel2HL <- sseModel2HL / n2
akurasi2 <- matrix(
  c(
    sseModel2awal,
    sseModel2CO,
    sseModel2HL,
    mseModel2awal,
    mseModel2CO,
    mseModel2HL
  ),
  nrow = 2,
  ncol = 3,
  byrow = TRUE
)
colnames(akurasi2) <- c(
  "Model Awal",
  "Model Cochrane-Orcutt",
  "Model Hildreth-Lu"
)
row.names(akurasi2) <- c(
  "SSE",
  "MSE"
)
akurasi2
```

##Kesimpulan 1. Data 1 (Market Share dan Price) menunjukkan adanya autokorelasi positif pada model OLS. Penanganan menggunakan metode Cochrane-Orcutt dan Hildreth-Lu dilakukan untuk mengurangi masalah autokorelasi tersebut. 2. Data 2 (Sales dan Advertising) juga menunjukkan adanya autokorelasi positif yang kuat pada model awal. Setelah dilakukan penanganan, nilai statistik Durbin-Watson menjadi lebih mendekati kondisi tidak terdapat autokorelasi. 3. Berdasarkan hasil analisis, metode Cochrane-Orcutt dan Hildreth-Lu dapat digunakan sebagai metode penanganan autokorelasi pada kedua data yang dianalisis.
