---
title: "Pertemuan 1 MPDW - Prak"
author: "Fanka nareswari Salim"
date: "2026-08-21"
output: html_document
---

# Packaage

```{r}
library("forecast")
library("graphics")
library("TTR")
library("TSA")
```

# Data

```{r}
library(readxl)
data <- read_excel(file.choose())
head(data)
```

# Normalisasikan

```{r}
str(data)
```

```{r}
data$CPIAUCSL_PC1 <- as.numeric(
  gsub(",", "", data$CPIAUCSL_PC1)
)
str(data)
```

# Mengubah data agar terbaca sebagai data deret waktu dengan fungsi ts()

```{r}
data.ts <- ts(data$CPIAUCSL_PC1 )
data.ts
```

```{r}
summary(data.ts)
```

# Plot data deret waktu

```{r}
ts.plot(data.ts, xlab="Time Period ", ylab="CPIAUCSL_PC1", 
        main = "Time Series Plot")
```

# Single Moving Average & Double Moving Average

## Pembagian Data

Pembagian data latih dan data uji dilakukan dengan perbandingan 80% data latih dan 20% data uji.

```{r}
# hitung jumlah data
n <- nrow(data)

# tentukan batas 80%
n_train <- floor(0.8 * n)

# bagi data
training_ma <- data[1:n_train, ]
testing_ma  <- data[(n_train+1):n, ]

# ubah ke time series
train_ma.ts <- ts(training_ma$`CPIAUCSL_PC1`)
test_ma.ts  <- ts(testing_ma$`CPIAUCSL_PC1`)
```

```{r}
# cek jumlah data
cat("Jumlah data training :", nrow(training_ma), "\n")
cat("Jumlah data testing  :", nrow(testing_ma), "\n")
cat("Total data           :", nrow(training_ma) + nrow(testing_ma), "\n")
```

```{r}
#eksplorasi keseluruhan data
plot(data.ts, col="red",main="Plot semua data")
```

```{r}
#eksplorasi data latih
plot(train_ma.ts, col="blue",main="Plot data latih")
```

```{r}
#eksplorasi data uji
plot(test_ma.ts, col="blue",main="Plot data uji")
```

```{r}
library(ggplot2)

ggplot() +
  geom_line(
    data = training_ma,
    aes(x = observation_date, y = CPIAUCSL_PC1, col = "Data Latih")
  ) +
  geom_line(
    data = testing_ma,
    aes(x = observation_date, y = CPIAUCSL_PC1, col = "Data Uji")
  ) +
  labs(x = "Periode", y = "Sales", col = "Keterangan") +
  scale_colour_manual(
    name = "Keterangan:",
    breaks = c("Data Latih", "Data Uji"),
    values = c("blue", "red")
  ) +
  theme_bw() +
  theme(legend.position = "bottom")
```

## Single Moving Average (SMA)

```{r}
data.sma<-SMA(train_ma.ts, n=4)
data.sma
```

Data pemulusan pada periode ke-t selanjutnya digunakan sebagai nilai peramalan pada periode ke t+1 sehingga hasil peramalan 1 periode kedepan adalah sebagai berikut.

```{r}
data.ramal<-c(NA,data.sma)
data.ramal #forecast 1 periode ke depan
```

Selanjutnya dilakukan peramalan sebanyak 100 periode sesuai dengan jumlah data uji. Pada metode SMA, seluruh hasil peramalan untuk 100 periode ke depan akan memiliki nilai yang sama dengan hasil ramalan satu periode ke depan.

```{r}
data.gab<-cbind(
  aktual=c(data.ts),
  pemulusan=c(data.sma,rep(NA,100)),
  ramalan=c(data.ramal,rep(data.ramal[length(data.ramal)],99)))

data.gab
```

Adapun plot data deret waktu dari hasil peramalan yang dilakukan adalah sebagai berikut:

```{r}
ts.plot(data.ts, xlab="Time Period ", ylab="Harga CPIAUCSL_PC1", main= "SMA N=4 Data Sales")
points(data.ts)
lines(data.gab[,2],col="green",lwd=2)
lines(data.gab[,3],col="red",lwd=2)
legend("topleft",c("data aktual","data pemulusan","data peramalan"), lty=8, col=c("black","green","red"), cex=0.5)
```

```{r}
#Menghitung nilai keakuratan data latih
error_train.sma = train_ma.ts-data.ramal[1:length(train_ma.ts)]

SSE_train.sma = sum(error_train.sma[5:length(train_ma.ts)]^2)
MSE_train.sma = mean(error_train.sma[5:length(train_ma.ts)]^2)
MAPE_train.sma = mean(abs((error_train.sma[5:length(train_ma.ts)]/train_ma.ts[5:length(train_ma.ts)])*100))

akurasi_train.sma <- matrix(c(SSE_train.sma, MSE_train.sma, MAPE_train.sma))
row.names(akurasi_train.sma)<- c("SSE", "MSE", "MAPE")
colnames(akurasi_train.sma) <- c("Akurasi m = 4")
akurasi_train.sma
```

```{r}
#Menghitung nilai keakuratan data uji
error_test.sma = test_ma.ts-data.gab[97:120,3]

SSE_test.sma = sum(error_test.sma^2)
MSE_test.sma = mean(error_test.sma^2)
MAPE_test.sma = mean(abs((error_test.sma/test_ma.ts*100)))

akurasi_test.sma <- matrix(c(SSE_test.sma, MSE_test.sma, MAPE_test.sma))
row.names(akurasi_test.sma)<- c("SSE", "MSE", "MAPE")
colnames(akurasi_test.sma) <- c("Akurasi m = 4")
akurasi_test.sma
```

Nilai SSE dan MSE data uji jauh lebih besar dibandingkan data latih. Hal ini menunjukkan bahwa model memiliki kesalahan prediksi yang lebih besar ketika diterapkan pada data yang belum pernah dilihat sebelumnya. Dengan demikian, kemampuan generalisasi model masih kurang baik dan terdapat indikasi model kurang mampu memprediksi data uji secara akurat.

# Double Moving Average (DMA)

```{r}
dma <- SMA(data.sma, n = 4)
At <- 2*data.sma - dma
Bt <- 2/(4-1)*(data.sma - dma)
data.dma<- At+Bt
data.ramal2<- c(NA, data.dma)

t = 1:24
f = c()

for (i in t) {
  f[i] = At[length(At)] + Bt[length(Bt)]*(i)
}

data.gab2 <- cbind(aktual = c(data.ts), 
                   pemulusan1 = c(data.sma,rep(NA,100)),
                   pemulusan2 = c(dma, rep(NA,100)),
                   At = c(At, rep(NA,100)), 
                   Bt = c(Bt,rep(NA,100)),
                   ramalan = c(data.ramal2, f[-1]))
data.gab2
```

```{r}
ts.plot(data.ts, xlab="Time Period ", ylab="Harga CPIAUCSL_PC1", main= "DMA N=4 Data CPIAUCSL_PC1")
lines(data.gab2[,3],col="green",lwd=2)
lines(data.gab2[,6],col="red",lwd=2)
legend("topleft",c("data aktual","data pemulusan","data peramalan"), lty=8, col=c("black","green","red"), cex=0.8)
```

```{r}
#Menghitung nilai keakuratan data latih
error_train.dma = train_ma.ts-data.ramal2[1:length(train_ma.ts)]

SSE_train.dma = sum(error_train.dma[8:length(train_ma.ts)]^2)
MSE_train.dma = mean(error_train.dma[8:length(train_ma.ts)]^2)
MAPE_train.dma = mean(abs((error_train.dma[8:length(train_ma.ts)]/train_ma.ts[8:length(train_ma.ts)])*100))

akurasi_train.dma <- matrix(c(SSE_train.dma, MSE_train.dma, MAPE_train.dma))
row.names(akurasi_train.dma)<- c("SSE", "MSE", "MAPE")
colnames(akurasi_train.dma) <- c("Akurasi m = 4")
akurasi_train.dma
```

```{r}
#Menghitung nilai keakuratan data uji
error_test.dma = test_ma.ts-data.gab2[97:120,6]
SSE_test.dma = sum(error_test.dma^2)
MSE_test.dma = mean(error_test.dma^2)
MAPE_test.dma = mean(abs((error_test.dma/test_ma.ts*100)))

akurasi_test.dma <- matrix(c(SSE_test.dma, MSE_test.dma, MAPE_test.dma))
row.names(akurasi_test.dma)<- c("SSE", "MSE", "MAPE")
colnames(akurasi_test.dma) <- c("Akurasi m = 4")
akurasi_test.dma
```

Nilai SSE dan MSE pada data uji lebih besar dibandingkan data latih. Hal ini menunjukkan bahwa kesalahan prediksi model pada data uji lebih tinggi, sehingga kemampuan model dalam melakukan generalisasi terhadap data yang belum pernah diamati masih kurang baik.
